---
title: "Exercício 8 - estacionariedade"
output: pdf_document
---

```{r, echo = FALSE, message = FALSE}
library(forecast)
library(readxl)
#library(TSstudio)
library(ggplot2)
library(gridExtra)
library(tseries)

path <- "C:/Users/user/Desktop/Faculdade/TÓPICOS EM ECONOMETRIA/Exercícios/Exercício 8  - Estacionariedade.xls"

df <- read_excel(path, sheet = "data")

df_start <- min(df$Ano)
df_end <- max(df$Ano)

# RPD
rpd <- df$RPD
rpd_ts <- ts(rpd, start = c(df_start, 1), end = c(df_end, 4), freq = 4)
rpd_ts_diff <- diff(rpd_ts)

dpc <- df$DPC
dpc_ts <- ts(dpc, start = c(df_start, 1), end = c(df_end, 4), freq = 4)
dpc_ts_diff <- diff(dpc_ts)

#ts_plot(rpd_ts, title = "RPD")
#ts_plot(dpc_ts, title = "DPC")
```


# RPD
```{r, echo = FALSE}
p1 <- autoplot(rpd_ts) + theme_bw() + labs(title = "RPD", x = "Trimestre", y = "Valor")
p2 <- ggAcf(rpd_ts) + labs(title = "Correlograma: RPD em nível")
p3 <- ggAcf(rpd_ts_diff) + labs(title = "Correlograma: RPD em primeira diferença")
grid.arrange(p1, p2, p3, nrow = 3)
```
A visualização da série em nível tanto no gráfico de linhas quanto no correlograma indica a presença de tendência na série. Isso indica a necessidade de diferenciação, observada no segundo correlograma. Nesse ponto, nenhuma defasagem da série se mostrou significativa, sendo possível considerá-la estacionária. Para uma análise mais robusta, faz-se o teste ADF (Teste de Dickey-Fuller Aumentado):
```{r, echo = FALSE}
adf.test(df$RPD)
```
Pela estatística do teste, não é possível rejeitar a hipótese nula de que a série em nível apresenta raiz unitária. Agora, aplica-se o teste à serie diferenciada:
```{r, echo = FALSE}
adf.test(diff(df$RPD))
```
Com um p-valor significativo, rejeita-se a hipótese nula e há, portanto, evidências de que a série RPD é estacionária.
# DPC
```{r, echo = FALSE}
p1 <- autoplot(dpc_ts) + theme_bw() + labs(title = "DPC", x = "Trimestre", y = "Valor")
p2 <- ggAcf(dpc_ts) + labs(title = "Correlograma: DPC em nível") + theme_bw()
p3 <- ggAcf(dpc_ts_diff) + labs(title = "Correlograma: DPC em primeira diferença")
grid.arrange(p1, p2, p3, nrow = 3)
```

A série DPC aparenta ser semelhante à RPD, mas apresenta a defasagem 3 como significativa no correlograma da primeira diferença. Logo, é necessário realizar o teste ADF novamente:

```{r, echo = FALSE}
adf.test(df$DPC)
```
Pela estatística do teste, não é possível rejeitar a hipótese nula de que a série em nível apresenta raiz unitária. Agora, aplica-se o teste à serie diferenciada:

```{r, echo = FALSE}
adf.test(diff(df$DPC))
```

Com um p-valor de 0.1673, a estatística do teste não permite concluir que a série se tornou estacionária após a primeira diferenciação.



